ACORDAO-COMPLETO-2405247

ACÓRDÃO 4496/2020 ATA 12/2020 - SEGUNDA CÂMARA

VISTA, relatada e discutida esta tomada de contas especial, instaurada pelo Fundo Nacional de Saúde/Ministério da Saúde (FNS/MS) em desfavor da empresa CNP Comércio de Medicamentos Ltda., solidariamente com Cléber Nunes Pereira e Emiliane de Oliveira Diniz.
ACORDAM os ministros do Tribunal de Contas da União, reunidos em sessão da 2ª câmara, ante as razões expostas pela relatora, e com fundamento nos arts. 1º, inciso I, 12, § 3º, 16, inciso III, alínea "c" e § 3º, 19, 23, inciso III, 26, 28, incisos I e II, e 57 da Lei 8.443/1992 c/c os arts. 214, inciso III, alínea "a", e 215 a 217 do Regimento Interno, em: 
9.1. julgar irregulares as contas de CNP Comércio de Medicamentos Ltda., Cléber Nunes Pereira e Emiliane de Oliveira Diniz;
9.2. condená-los, solidariamente, ao recolhimento aos cofres do Fundo Nacional de Saúde dos débitos indicados a seguir, atualizados monetariamente e acrescidos de juros de mora das datas indicadas até o pagamento:
	Data
	Valor (R$) 

	14/03/2013
	1.290,00

	15/03/2013
	214,94

	19/04/2013
	1.217,10

	29/04/2013
	283,48

	31/05/2013
	1.449,72

	31/05/2013
	1.801,20

	04/06/2013
	4.135,70

	05/06/2013
	2.226,04

	28/06/2013
	6.160,60

	28/06/2013
	3.461,85

	31/07/2013
	6.483,50

	31/07/2013
	4.863,53

	02/09/2013
	5.228,14

	02/09/2013
	12.006,05

	01/10/2013
	9.325,19

	02/10/2013
	19.348,00

	12/11/2013
	19.631,70

	12/11/2013
	8.391,44

	06/12/2013
	23.285,45

	06/12/2013
	13.093,27

	30/12/2013
	6.154,35

	30/12/2013
	13.240,15

	07/02/2014
	10.591,85

	07/02/2014
	4.436,41

	31/03/2014
	13.044,05

	31/03/2014
	5.010,22

	09/04/2014
	4.816,75

	16/04/2014
	11.149,60

	13/05/2014
	5.762,85

	30/05/2014
	13.616,00

	02/06/2014
	13.447,70

	06/06/2014
	5.652,21

	04/07/2014
	1.844,26

	04/07/2014
	5.033,90

	Total
	257.697,20

9.3. aplicar-lhes multas individuais de R$ 140.000,00 (cento e quarenta mil reais) , a serem recolhidas aos cofres do Tesouro Nacional, com atualização monetária calculada da data deste acórdão até o pagamento, se efetuado após o vencimento do prazo abaixo estipulado;
9.4. fixar prazo de 15 (quinze) dias, a contar das notificações, para comprovação, perante o Tribunal, do recolhimento das dívidas acima imputadas;
9.5. autorizar a cobrança judicial das dívidas, caso não atendidas as notificações;
9.6. autorizar o pagamento das dívidas em até 36 (trinta e seis) parcelas mensais consecutivas, caso venha a ser solicitado pelos responsáveis antes do envio do processo para cobrança judicial;
9.7. fixar o vencimento da primeira parcela em 15 (quinze) dias, a contar do recebimento das notificações, e o das demais a cada 30 (trinta) dias, com incidência dos respectivos encargos legais sobre o valor de cada parcela; 
9.8. alertar aos responsáveis que a inadimplência de qualquer parcela acarretará vencimento antecipado do saldo devedor;
9.9. dar ciência desta deliberação aos responsáveis, ao Fundo Nacional de Saúde e ao procurador-chefe da Procuradoria da República no Estado de Goiás.

Tomada de contas especial instaurada a partir de constatações do Departamento Nacional de Auditoria do SUS em auditoria realizada.

Segunda Câmara

Fundo Nacional de Saúde - MS.

3. Responsáveis: CNP Comércio de Medicamentos Ltda. - Me (CNPJ 14.763.373/0001-29), Cléber Nunes Pereira (CPF XXX.936.896-XX) e Emiliane de Oliveira Diniz (CPF XXX.760.061-XX).

13.1. Ministros presentes: Augusto Nardes (na Presidência), Aroldo Cedraz, Raimundo Carreiro e Ana Arraes (Relatora).
13.2. Ministro-Substituto presente: André Luís de Carvalho.

ANA ARRAES

Adoto como relatório a instrução da unidade técnica, a qual contou com a anuência de seu corpo dirigente e do Ministério Público junto ao TCU:
"INTRODUÇÃO
	Cuidam os autos de tomada de contas especial instaurada pelo Fundo Nacional de Saúde/Ministério da Saúde (FNS/MS) , em desfavor da empresa CNP Comércio de Medicamentos LTDA, solidariamente ao Sr. Cleber Nunes Pereira e à Sra. Emiliane de Oliveira Diniz, sócios-administradores da referida sociedade empresária, em razão da aplicação irregular dos recursos do Sistema Único de Saúde (SUS) no âmbito do Programa Farmácia Popular do Brasil - Aqui Tem Farmácia Popular (PFPB) , no período de 14/3/2013 a 4/7/2014.
HISTÓRICO 
O Programa Farmácia Popular do Brasil - PFPB foi criado pela Lei 10.858, de 13/4/2004, e regulamentado pelo Decreto 5.090, de 20/5/2004, com o objetivo de oferecer à população o acesso a medicamentos considerados essenciais, cumprindo, dessa forma, uma das principais diretrizes da Política Nacional de Assistência Farmacêutica.
O PFPB funcionava por meio de parceria com governos estaduais, prefeituras municipais e instituições públicas, para o atendimento de projetos de implantação e manutenção de unidades próprias, sob responsabilidade da Fundação Oswaldo Cruz (FIOCRUZ) . 
Em 2006, por meio da Portaria n° 491, o Ministério da Saúde - MS expandiu o Programa Farmácia Popular do Brasil para utilizar a rede já instalada do comércio varejista de produtos farmacêuticos, o qual recebeu o nome de 'Aqui Tem Farmácia Popular'.  
As farmácias e drogarias privadas que aderem ao programa fornecem aos cidadãos medicamentos que constam de lista elaborada pelo MS de forma gratuita ou com até 90% de desconto. Por sua vez, para os medicamentos dispensados no âmbito do programa, o MS efetua o reembolso ao estabelecimento comercial. 
Em 2017, a Comissão Intergestores Tripartite (CIT) decidiu extinguir a rede própria do programa, passando o  'Aqui Tem Farmácia Popular' a ser o único meio de se obter medicamentos no âmbito do PFPB. 
Atualmente, de acordo com o Anexo LXXVII, art. 7º, da Portaria de Consolidação nº 5/2017, são disponibilizados gratuitamente medicamentos para o tratamento de hipertensão, diabetes e asma. Além destes, são disponibilizados, com até 90% de desconto, medicamentos para rinite, dislipidemia, doença de Parkinson, osteoporose e glaucoma, além de anticoncepcionais e fraldas geriátricas.
A presente TCE originou-se de constatações do Departamento Nacional de Auditoria do SUS (Denasus) em auditoria realizada em janeiro de 2015 com a finalidade de avaliar a execução do Programa Farmácia Popular do Brasil junto à CNP Comércio de Medicamentos Ltda., abrangendo os exercícios de 2013 e 2014, com foco no cumprimento das normas estabelecidas pela Portaria 971/MS/GM, de 15/5/2012, vigente à época, que dispõe sobre o Programa Farmácia Popular do Brasil.
De acordo com o Denasus, no Relatório de Auditoria 15078 (peça 24 e 25) , o estabelecimento comercial não comprovou a aquisição junto ao fornecedor dos medicamentos vendidos. Tal operação é denominada 'venda fantasma', modalidade de fraude em que se realiza a venda fictícia, a qual, nesse caso, visa obter os repasses realizados pelo MS para os medicamentos dispensados. 
Diante das constatações, o Denasus deu oportunidade de defesa aos responsáveis, em obediência aos princípios constitucionais que asseguram o direito ao contraditório e à ampla defesa, como demonstram as notificações expedidas em 13/2/2015 e 19/3/2015 (peça 20) ..
Superada a fase de defesa administrativa, foram emitidas notificações de cobrança pela Secretaria Executiva do FNS aos responsáveis, em ofícios emitidos em 7/10/2015 (peça 19) . 
Assim, o motivo que levou à instauração da presente Tomada de Contas Especial está materializado pelo prejuízo causado pelo referido estabelecimento comercial ao Programa Farmácia Popular do Brasil, no valor histórico de R$ 257.697,20, no período de 14/3/2013 a 4/7/2014, tendo em vista irregularidades que contrariaram as normas vigentes à época, especialmente a Portaria 971/GM/MS de 15/5/2012, frente às constatações apontadas no Relatório de Auditoria 15078 do Denasus (peça 25) e consolidadas na Matriz de Responsabilização acostada pelo órgão instaurador (peça 15) .
Com base no Relatório de Auditoria do Denasus e com fundamento na IN/TCU 71/2012, alterada pela IN/TCU 76/2016 e DN/TCU 155/2016, o Fundo Nacional de Saúde autorizou a instauração de Tomada de Contas Especial (peça 5) .
O Relatório Completo do Tomador de Contas Especial 152/2017 (peça 33) registra a apuração de fatos, a quantificação do dano, bem como a identificação dos responsáveis, nos termos do art. 2º da IN TCU 71/2012.
Registra, ainda, que foi dada oportunidade de defesa aos responsáveis, conforme as notificações relacionadas no item 'V' do relatório do tomador, expedidas visando a regularização das contas e o ressarcimento do dano (peça 33, p. 6-7) . Conforme item 'VI' do mesmo relatório, os responsáveis não apresentaram justificativas após a emissão do Relatório de Auditoria.
Com base nas informações do Relatório Completo do Tomador de Contas Especial 152/2017 (peça 33) ,  os débitos associados às irregularidades são os mesmos constantes do Relatório de Auditoria 15078 (peça 25) do Denasus e seus anexos (peça 26-30) .
Por fim, o tomador de contas concluiu pela responsabilização da empresa CNP Comércio de Medicamentos LTDA, solidariamente ao Sr. Cleber Nunes Pereira e à Sra. Emiliane de Oliveira Diniz, sócios administradores da referida sociedade empresária, quantificando-se o débito no valor de R$ 366.774,08, atualizado em 11/7/2017 (peça 33, p. 1) . A inscrição em conta de responsabilidade, no SIAFI, foi efetuada mediante a Nota de Lançamento de Sistema 2017NS056994 de 12/7/2017 (peça 18) .
Uma vez concluída no âmbito do Fundo Nacional de Saúde, a TCE foi remetida ao Ministério da Transparência e Controladoria-Geral da União, o qual emitiu 	Relatório de Auditoria 991/2018 (peça 34) , o qual concluiu que o Sr. Cleber Nunes Pereira, a Sra. Emiliane de Oliveira Diniz e a empresa CNP Comércio de Medicamentos Ltda se encontravam, solidariamente, em débito com a Fazenda Nacional pela importância de R$ 366.774,08 (valor atualizado em 11/7/2017) .
Diante disso, a Secretaria de Controle Interno certificou a irregularidade das contas (peça 35) , acompanhado do parecer do dirigente do órgão de controle interno (peça 36) , tendo o Ministro de Estado da Saúde, Sr. Gilberto Occhi, registrado o conhecimento das conclusões daquele órgão de controle interno (peça 37) . 
Autuada no TCU em 28/10/2018, foi realizada Instrução Preliminar com proposta de citação (peça 38) da empresa CNP Comércio de Medicamentos Ltda., CNPJ 14.763.373/0001-29, do Sr. Cleber Nunes Pereira, CPF XXX.936.896-XX e da Sra. Emiliane de Oliveira Diniz, CPF XXX.760.061-XX, proposta essa que obteve parecer favorável da Subunidade (peça 39) e da Unidade (peça 40) . 
Os responsáveis foram citados por meio dos ofícios:
empresa CNP Comércio de Medicamentos Ltda.: 0696/2019-TCU/Secex-TCE, de 19/2/2019 (peça 46) , tendo tomado ciência no dia 8/4/2019, por meio do edital constante da peça 54;
Sr. Cleber Nunes Pereira: 0697/2019-TCU/Secex-TCE, de 19/2/2019 (peça 45) , tendo tomado ciência no dia 8/4/2019, por meio do edital constante da peça 55; e
Sra. Emiliane de Oliveira Diniz: 0698/2019-TCU/Secex-TCE, de 19/2/2019 (peça 44) , tendo tomado ciência no dia 8/4/2019, por meio do edital constante da peça 56.
ANÁLISE DOS PRESSUPOSTOS DE PROCEDIBILIDADE DA IN/TCU 71/2012
Prejuízo ao Contraditório e Ampla Defesa
Verifica-se que não há prejuízo ao contraditório e ampla defesa, uma vez que não houve o transcurso de mais de dez anos desde o fato gerador sem que tenha havido a notificação dos responsáveis pela autoridade administrativa federal competente (art. 6º, inciso II, c/c art. 19 da IN/TCU 71/2012, modificada pela IN/TCU 76/2016) , pois os recursos transferidos e as despesas impugnadas referem-se aos exercícios de 2013 e 2014, e os responsáveis foram notificados sobre as irregularidades pela autoridade administrativa competente em 13/2/2015, conforme descrito no Relatório Completo do Tomador de Contas Especial 152/2017 (peça 33, p. 6-7) .
Valor de Constituição da TCE
Verifica-se, também, que o valor atualizado do débito apurado (sem juros) em 1/1/2017 é de R$ 352.534,14, portanto, superior ao limite mínimo de R$ 100.000,00, na forma estabelecida conforme os arts. 6º, inciso I, e 19 da IN/TCU 71/2012, modificada pela IN/TCU 76/2016.
VERIFICAÇÃO DA EXISTÊNCIA DE OUTROS DÉBITOS
Em atenção ao comando contido no item 9.4 do Acórdão 1772/2017-TCU-Plenário, de relatoria do Exmo. Ministro-Substituto Augusto Sherman Cavalcanti, e em atendimento ao disposto no art. 6º, § 1º, da Instrução Normativa TCU 71/2012, informa-se que não foi constatada a existência de outros débitos imputáveis aos responsáveis arrolados nestes autos em demais processos em tramitação no Tribunal. 
EXAME TÉCNICO
Esgotamento da via administrativa do Ministério da Saúde para ressarcimento do dano
Preliminarmente, oportuno consignar que, nos termos do art. 23, § 1º, do Decreto 7.827/2012, que regulamenta a Lei Complementar 141/2012, e item 9.3.5.2 do Acórdão 1072/2017-TCU-Plenário (Relator Min. Bruno Dantas) , foram esgotadas, na via administrativa de controle interno do Ministério da Saúde, as medidas para ressarcimento do dano, conforme notificações aos responsáveis constantes das peças 19 e 20. 
O Sr. Cleber Nunes Pereira, representante legal da sociedade comercial, solicitou ao Fundo Nacional de Saúde o parcelamento do débito (peça 21) , o qual, no entanto, não foi concedido, conforme Memorando n° 000.497/2017/DIAN/DEFNS/FNS/SE/MS (peça 17, p. 1) , já que o posicionamento jurídico adotado pela Consultoria Jurídica junto ao Ministério da Saúde é pela impossibilidade de o Fundo Nacional de Saúde conceder o parcelamento do débito.
Caracterização das irregularidades geradoras do dano ao erário
Extrai-se da situação sintetizada na seção 'histórico' desta instrução que o tomador de contas identificou como ilícito gerador do dano a seguinte irregularidade:
Ocorrência: falta e/ou Falha na documentação comprobatória de dispensações de medicamentos do Programa Farmácia Popular do Brasil, caracterizada pela ausência de notas fiscais comprobatórias da aquisição dos medicamentos dispensados no período de janeiro de 2013 a maio de 2014.
Valor histórico: R$ 257.697,20;
Dispositivos violados: § 2° e 3° do art. 23, art. 39 e inciso I do art. 40, da PRT/GM/MS nº 971 de 2012.
Responsáveis: CNP Comércio de Medicamentos LTDA, solidariamente ao Sr. Cleber Nunes Pereira e à Sra. Emiliane de Oliveira Diniz, na condição de sócios administradores da referida sociedade empresária.
Conduta: registrar a dispensação de medicamentos e/ou correlatos, no período de janeiro de 2013 a maio de 2014, sem que houvesse notas fiscais que comprovassem a aquisição de tais medicamentos;
Evidência: constatações 375667, 375668, 375664, 375665 e 375666 do Relatório de Auditoria 15078 do Denasus (peças 24 e 25) .
Conforme discorrido a seguir no tópico desta peça instrutória intitulado 'Responsabilização da Pessoa Física dos Empresários Individuais, Sócios e Dirigentes dos Estabelecimentos Comerciais e Individualização das Condutas', está devidamente caracterizada a responsabilidade de cada pessoa, física e jurídica, incluída na relação de responsáveis desta tomada de contas especial, tendo em vista a natureza jurídica da farmácia ou drogaria, bem como o papel que as pessoas físicas exerciam  à frente do negócio.
Responsabilização da Pessoa Física dos Empresários Individuais, Sócios e Dirigentes dos Estabelecimentos Comerciais e Individualização das Condutas
Em pesquisa à base de dados de Acórdãos do TCU, localiza-se três processos julgados referentes ao Programa Farmácia Popular do Brasil que já tiveram acórdãos publicados, os TCs Processo 002.874/2014-8, Processo 003.274/2013-6 e Processo 030.027/2017-9. Em todos esses processos foi considerada a responsabilização solidária do representante legal e da empresa, não se vislumbrando motivo para entendimento diverso.
Em raciocínio convergente, embora não se veja de pronto no arcabouço jurídico estabelecido para o Programa Farmácia Popular do Brasil condições inequívocas para o enquadramento in totum na Súmula TCU 286, quando a pessoa jurídica de direito privado responde solidariamente com seus administradores pelos danos causados ao erário na aplicação desses recursos, entende-se cabível invocar aquele entendimento considerando uma situação fática e continuada, amparada em seguidas portarias e concertações com as farmácias participantes, caracterizando uma ação pública, com recursos públicos a elas transferidos.
Em julgado mais recente (Acórdão 5259/2018-TCU-1ª Câmara, relator Ministro Vital do Rêgo, proferido no TC Processo 030.027/2017-9) , os posicionamentos da unidade técnica, do Ministério Público Junto ao TCU e do Relator foram uníssonos por considerar o caráter convenial conferido às avenças firmadas com farmácias e drogarias privadas pelo Programa Farmácia Popular do Brasil, o que corrobora a citação da pessoa jurídica em solidariedade com a pessoa física dos seus administradores. Cita-se trecho do Voto condutor do referido Acórdão:
Com relação à matéria de fato, como bem ressaltou o MPTCU, a norma que instituiu o PFPB (art. 2º, inciso II, da Portaria 184/2011, sucedido pelo art. 2º, inciso II, Portaria 111/2016) atribuiu ao programa, expressamente, a natureza de convênio, por meio do qual é outorgado ao particular (farmácia ou drogaria integrante da rede privada) a gestão de recursos públicos. Assim, ao assumir voluntariamente o múnus público de gestão de recursos do PFPB, o particular se submete à obrigação de prestar contas, conforme disposto no artigo 70, parágrafo único, da Constituição, e, eventual responsabilização em caso mau uso dos recursos geridos, consoante dispõe o artigo 71, inciso II, da CF/1988.
Nesse contexto, compartilho o entendimento do MPTCU, no sentido de que, ao se considerar a gestão de recursos públicos no âmbito de uma pessoa jurídica de direito privado, as decisões das pessoas naturais administradoras dessa pessoa jurídica determinam a destinação a ser dada àqueles recursos públicos. Isso faz com que, além da pessoa jurídica, também seus administradores sejam obrigados, pessoalmente, a comprovar a regular aplicação dos recursos públicos submetidos às suas decisões, a exemplo do que deliberou esta Corte no Acórdão 8969/2016-TCU-Segunda Câmara (Rel. Min. Raimundo Carreiro) .
Tal entendimento se aplica integralmente nos casos em que o estabelecimento comercial farmacêutico é uma sociedade por quotas de responsabilidade limitada (Ltda.) , devendo ser chamados aos autos a pessoa jurídica em solidariedade com a (s) pessoa (s) física (s) do (s) sócio (s) -administrador (es) , com suas responsabilidades restritas aos períodos de administração, bem como nos casos de empresa individual de responsabilidade limitada (Eireli) , chamando essa pessoa jurídica em solidariedade com a pessoa física do dirigente.
Há também os casos de farmácias e drogarias estabelecidas sob a natureza jurídica de empresário individual, onde a pessoa física (empresário) responde por todos os atos, fatos, direitos e obrigações decorrentes da atividade empresarial desempenhada, inclusive com seu patrimônio pessoal. Nesse caso não há personalidade jurídica de direito privado. Os empresários individuais se equiparam a pessoa jurídica apenas para fins fiscais, nos termos do art. 2º do Decreto-Lei 1.706, de 23 de outubro de 1979.
Nesses casos, não há que se falar da aplicação da Súmula 286-TCU, tampouco da desconsideração da personalidade jurídica, pois está claro que não há pessoa jurídica nessa relação, bastando então constar da relação de responsáveis dos autos a pessoa física do empresário individual. 
Nesse sentido já se manifestou esta Corte de Contas, no Acórdão 2737/2013-TCU-Plenário, da relatoria do Min. Augusto Sherman Cavalcanti:
14. Como consta da manifestação do Secretário da Serur, o empresário é pessoa física, titular da empresa, e, no caso de empresário individual não há personalidade jurídica diversa,'logo, não há que se falar em pessoa jurídica, mas, apenas, em pessoa física.'
15. Nesse sentido, conforme consignado nos Acórdão 1563/2012-TCU-Plenário, 1870/2010 - Primeira Câmara e 615/2008 - Segunda Câmara, a empresa individual não tem personalidade diversa e separada do titular, constituindo uma única pessoa e um único patrimônio.
O caso concreto tratado nesta TCE envolve o estabelecimento comercial CNP Comércio de Medicamentos LTDA, CNPJ 14.763.373/0001-29, que está constituído sob a natureza jurídica de sociedade por quotas de responsabilidade limitada, devendo assim serem citados também os seus sócios administradores constantes do quadro societário à época das ocorrências, a saber:
Sr. Cleber Nunes Pereira, CPF  XXX.936.896-XX, sócio-administrador no período de 19/12/2011 a 17/6/2015;
Sra. Emiliane de Oliveira Diniz, CPF XXX.760.061-XX, sócia-administradora no período de 19/12/2011 a 22/6/2015;
Considerando os ilícitos acima identificados, a imputação de responsabilidade atende aos pressupostos estabelecidos na jurisprudência desta Corte de Contas. Com efeito, há elementos para individualizar as condutas, o nexo de causalidade entre estas e as irregularidades geradoras do dano e está caracterizada a atuação, no mínimo culposa, dos responsáveis, conforme resumido na matriz de responsabilização anexa a esta instrução e demonstrado na descrição das ocorrências listadas no tópico retro 'Caracterização das Irregularidades Geradoras do Dano ao Erário'.
 Em primeira análise, portanto, encontram-se elementos probatórios nos autos que autorizam a responsabilização da empresa CNP Comércio de Medicamentos LTDA, CNPJ 14.763.373/0001-29, do Sr. Cleber Nunes Pereira, CPF  XXX.936.896-XX, e da Sra. Emiliane de Oliveira Diniz, CPF XXX.760.061-XX, na condição de sócios-administradores.  
Na seara do Direito Financeiro, é cediço que cabe ao responsável (neste caso, o estabelecimento comercial e seus administradores) demonstrar, por meio da documentação exigida nos normativos do PFPB, a boa e regular aplicação dos recursos públicos federais geridos no âmbito do referido programa, ainda que tais recursos financeiros lhes tenham sido repassados posteriormente à dispensação dos medicamentos, pois fora feito com base nas informações prestadas pelo estabelecimento comercial farmacêutico à luz das exigências previamente estabelecidas e aceitas pelo ente privado. 
Cabia às pessoas aqui responsabilizadas comprovar, por meio de documentos hábeis (notas fiscais de entrada, receitas médicas, cupons vinculados, cupons fiscais etc) , que as dispensações de medicamentos respeitaram os normativos do programa.
Citações
Em cumprimento ao Despacho do Secretário da Secex-TCE (peça 40) , foi promovida a citação dos responsáveis por meio dos ofícios:
empresa CNP Comércio de Medicamentos Ltda.: 0696/2019-TCU/Secex-TCE, de 19/2/2019 (peça 46) , tendo tomado ciência no dia 8/4/2019, por meio do edital constante da peça 54;
Sr. Cleber Nunes Pereira: 0697/2019-TCU/Secex-TCE, de 19/2/2019 (peça 45) , tendo tomado ciência no dia 8/4/2019, por meio do edital constante da peça 55;
Sra. Emiliane de Oliveira Diniz: 0698/2019-TCU/Secex-TCE, de 19/2/2019 (peça 44) , tendo tomado ciência no dia 8/4/2019, por meio do edital constante da peça 56.
Ressalte-se que a citação por meio de edital se fez necessária uma vez que os responsáveis recusaram o recebimento dos respectivos ofícios citatórios, conforme consta do despacho de expediente acostado à peça 53.
Revelia dos responsáveis
Apesar de os responsáveis terem sido devidamente citados por meio dos editais constantes das peças 54 a 56,  não atenderam à citação e não se manifestaram quanto às irregularidades verificadas.
Transcorrido o prazo regimental fixado e mantendo-se inertes os aludidos responsáveis, impõe-se que sejam considerados revéis, dando-se prosseguimento ao processo, de acordo com o art. 12, § 3º, da Lei 8.443/1992.
Nos processos do TCU, a revelia não leva à presunção de que seriam verdadeiras todas as imputações levantadas contra os responsáveis, diferentemente do que ocorre no processo civil, em que a revelia do réu opera a presunção da verdade dos fatos narrados pelo autor. Dessa forma, a avaliação da responsabilidade do agente não pode prescindir da prova existente no processo ou para ele carreada.
Ao não apresentar defesa, os responsáveis deixaram de produzir prova da regularidade dos atos que praticaram, em afronta às normas que impõem a obrigação legal àqueles que gerem recursos públicos, sempre que demandados pelos órgãos de controle, apresentar os documentos que demonstrem a correta utilização das verbas públicas, a exemplo do contido no art. 93 do Decreto-Lei 200/67: 'Quem quer que utilize dinheiros públicos terá de justificar seu bom e regular emprego na conformidade das leis, regulamentos e normas emanadas das autoridades administrativas competentes.' 
Mesmo as alegações de defesa não sendo apresentadas, considerando o princípio da verdade real que rege esta Corte, procurou-se buscar, em manifestações dos responsáveis na fase interna desta Tomada de Contas Especial, se havia algum argumento que pudesse ser aproveitado a seu favor. 
Culpabilidade
No âmbito do TCU, é considerado de boa-fé o responsável que, embora tenha concorrido para o dano ao erário ou outra irregularidade, seguiu as normas pertinentes, os preceitos e os princípios do direito. A análise, portanto, é feita sob o ponto de vista objetivo, sem que seja necessária a comprovação de má-fé (dolo) , mas apenas da ausência de boa-fé objetiva (Acórdão 7936/2018-TCU-Segunda Câmara, rel. Min. Augusto Sherman) .
É razoável afirmar que os responsáveis tinham consciência da ilicitude dos atos que praticaram, sendo-lhes exigível conduta diversa, tendo em vista a clareza dos normativos a que estavam vinculados na gestão do PFPB e que foram violados. Dessa, forma, diante dos elementos carreados aos autos, não é possível afirmar a existência de boa-fé dos responsáveis.
Verificação do Prazo de Prescrição da Pretensão Punitiva
Observa-se não ter ocorrido a prescrição da pretensão punitiva por parte do TCU que, nos termos do entendimento firmado no Acórdão 1441/2016-TCU-Plenário (Rel. Ministro Benjamin Zymler) , subordina-se ao prazo geral de prescrição indicado no art. 205 do Código Civil, qual seja, dez anos contados a partir da data de ocorrência da irregularidade sancionada, nos termos do art. 189 do Código Civil. As irregularidades discutidas nesta TCE ocorreram nos exercícios de 2013 e 2014, portanto há  menos de 10 anos.
CONCLUSÃO
Diante da revelia da empresa CNP Comércio de Medicamentos Ltda., do Sr. Cleber Nunes Pereira e da Sra. Emiliane de Oliveira Diniz, e inexistindo nos autos elementos que permitam concluir pela ocorrência de boa-fé ou de outros excludentes de culpabilidade em sua conduta, propõe-se que suas contas sejam julgadas irregulares e que os responsáveis sejam condenados em débito, bem como aplicada a multa prevista no art. 57 da Lei 8.443/1992.
PROPOSTA DE ENCAMINHAMENTO
Diante do exposto, submetem-se os autos à consideração superior, propondo:
considerar revéis, para todos os efeitos, a empresa CNP Comércio de Medicamentos Ltda., CNPJ 14.763.373/0001-29, o Sr. Cleber Nunes Pereira, CPF XXX.936.896-XX , e a Sra. Emiliane de Oliveira Diniz, CPF XXX.760.061-XX, dando-se prosseguimento ao processo, nos termos do art. 12, § 3º, da Lei 8.443/1992 c/c o art. 202, § 8º, do RI/TCU;
com fundamento nos arts. 1º, inciso I, 16, inciso III, alínea 'b' e 'c' da Lei 8.443/1992 c/c os arts. 19 e 23, inciso III, da mesma Lei, e com arts. 1º, inciso I, 209, inciso IV, 210 e 214, inciso III, do Regimento Interno, que sejam julgadas irregulares as contas da empresa CNP Comércio de Medicamentos Ltda., CNPJ 14.763.373/0001-29, do Sr. Cleber Nunes Pereira, CPF XXX.936.896-XX, e da Sra. Emiliane de Oliveira Diniz, CPF XXX.760.061-XX, e condená-los, de forma solidária, ao pagamento das quantias a seguir especificadas, com a fixação do prazo de quinze dias, a contar das notificações, para comprovarem, perante o Tribunal (art. 214, inciso III, alínea 'a', do Regimento Interno) , o recolhimento das dívidas aos cofres do Fundo Nacional de Saúde, atualizadas monetariamente e acrescidas dos juros de mora, calculados a partir das datas discriminadas, até a data dos recolhimentos, na forma prevista na legislação em vigor, abatendo-se, na oportunidade, os valores já ressarcidos:
	Data
	Valor (R$) 

	14/03/2013
	1.290,00

	15/03/2013
	214,94

	19/04/2013
	1.217,10

	29/04/2013
	283,48

	31/05/2013
	1.449,72

	31/05/2013
	1.801,20

	04/06/2013
	4.135,70

	05/06/2013
	2.226,04

	28/06/2013
	6.160,60

	28/06/2013
	3.461,85

	31/07/2013
	6.483,50

	31/07/2013
	4.863,53

	02/09/2013
	5.228,14

	02/09/2013
	12.006,05

	01/10/2013
	9.325,19

	02/10/2013
	19.348,00

	12/11/2013
	19.631,70

	12/11/2013
	8.391,44

	06/12/2013
	23.285,45

	06/12/2013
	13.093,27

	30/12/2013
	6.154,35

	30/12/2013
	13.240,15

	07/02/2014
	10.591,85

	07/02/2014
	4.436,41

	31/03/2014
	13.044,05

	31/03/2014
	5.010,22

	09/04/2014
	4.816,75

	16/04/2014
	11.149,60

	13/05/2014
	5.762,85

	30/05/2014
	13.616,00

	02/06/2014
	13.447,70

	06/06/2014
	5.652,21

	04/07/2014
	1.844,26

	04/07/2014
	5.033,90

	Total
	257.697,20

c) aplicar à empresa CNP Comércio de Medicamentos Ltda., CNPJ 14.763.373/0001-29, ao Sr. Cleber Nunes Pereira, CPF XXX.936.896-XX, e à Sra. Emiliane de Oliveira Diniz, CPF XXX.760.061-XX, individualmente, a multa prevista no art. 57 da Lei 8.443/1992 c/c o art. 267 do Regimento Interno, com a fixação do prazo de quinze dias, a contar das notificações, para comprovarem, perante o Tribunal (art. 214, inciso III, alínea 'a', do Regimento Interno) , o recolhimento das dívidas aos cofres do Tesouro Nacional, atualizadas monetariamente desde a data do acórdão até a dos efetivos recolhimentos, se forem pagas após o vencimento, na forma da legislação em vigor;
d) autorizar, desde logo, nos termos do art. 28, inciso II, da Lei 8.443/1992, a cobrança judicial das dívidas, caso não atendidas as notificações;
e) autorizar, desde logo, com fundamento no art. 26, da Lei 8.443/1992 c/c o art. 217, do Regimento Interno do TCU, caso seja do interesse dos responsáveis, o parcelamento das dívidas em até 36 parcelas, incidindo, sobre cada uma, os encargos legais devidos, sem prejuízo de alertá-los de que, caso optem por essa forma de pagamento, a falta de comprovação do recolhimento de qualquer parcela implicará o vencimento antecipado do saldo devedor, nos termos do art. 26, parágrafo único, e 59, da Lei 8.443/1992 c/c o art. 217, § 2º, do Regimento Interno do TCU;
f) encaminhar cópia da deliberação ao Procurador-Chefe da Procuradoria da República em Goiás, nos termos do § 3º do art. 16 da Lei 8.443/1992 c/c o § 7º do art. 209 do Regimento Interno do TCU, para adoção das medidas cabíveis; e comunicar-lhe que o relatório e o voto que a fundamentarem podem ser acessados por meio do endereço eletrônico www.tcu.gov.br/acordaos e que, caso haja interesse, o Tribunal pode enviar-lhe cópia desses documentos sem qualquer custo."	
É o relatório.

não há.

Procurador Rodrigo Medeiros de Lima.

TOMADA DE CONTAS ESPECIAL. AUSÊNCIA DE NOTAS FISCAIS COMPROBATÓRIAS DE AQUISIÇÃO DOS MEDICAMENTOS DISPENSADOS. REVELIA. IRREGULARIDADE DAS CONTAS. DÉBITO. MULTA.

TOMADA DE CONTAS ESPECIAL (TCE)

Secretaria de Controle Externo de Tomada de Contas Especial (SecexTCE).

Trata-se de tomada de contas especial instaurada pelo Fundo Nacional de Saúde/Ministério da Saúde (FNS/MS) em desfavor da empresa CNP Comércio de Medicamentos Ltda., solidariamente com Cleber Nunes Pereira e Emiliane de Oliveira Diniz, sócios-administradores da referida sociedade empresária, em razão da aplicação irregular de recursos do Sistema Único de Saúde (SUS) no âmbito do Programa Farmácia Popular do Brasil - Aqui Tem Farmácia Popular (PFPB) , no período de 14/3/2013 a 4/7/2014.
Esta TCE originou-se de constatações do Departamento Nacional de Auditoria do SUS (Denasus) em auditoria realizada em janeiro de 2015. De acordo com o Denasus, no Relatório de Auditoria 15078 (peças 24 e 25) , o estabelecimento comercial não logrou comprovar a aquisição com o fornecedor dos medicamentos vendidos. Tal operação é denominada "venda fantasma", modalidade de fraude em que se realiza venda fictícia, com vistas a obter, nesse caso, os repasses realizados pelo Ministério da Saúde para os medicamentos dispensados.
Em função disso, após esgotada a via administrativa do ministério para ressarcimento do dano, a unidade técnica desta Corte citou os responsáveis por falta de documentação comprobatória de dispensações de medicamentos do Programa Farmácia Popular do Brasil ou falha nesta, caracterizada (s) pela ausência de notas fiscais comprobatórias da aquisição dos medicamentos dispensados no período de janeiro de 2013 a maio de 2014, o que caracteriza infração aos §§ 2º e 3º do art. 23 e ao art. 39 e inciso I do art. 40, todos a PRT/GM/MS 971 de 2012, com consequente débito de R$ 348.302,25, na data-base de 8/4/2019.
Apesar de regulares citações, os responsáveis não compareceram aos autos. Assim, impõe-se que sejam considerados revéis, dando-se prosseguimento ao processo, de acordo com o art. 12, § 3º, da Lei 8.443/1992. Ao não apresentar defesa, os responsáveis deixaram de produzir prova da regularidade dos atos que praticaram, em afronta às normas que impõem a obrigação legal àqueles que gerem recursos públicos, sempre que demandados pelos órgãos de controle, de apresentar os documentos que demonstrem a correta utilização das verbas públicas, a exemplo do contido no art. 93 do Decreto-Lei 200/67: "Quem quer que utilize dinheiros públicos terá de justificar seu bom e regular emprego na conformidade das leis, regulamentos e normas emanadas das autoridades administrativas competentes".
Mesmo as alegações de defesa não sendo apresentadas, considerando o princípio da verdade real, que rege esta Corte, a unidade técnica buscou, em manifestações dos responsáveis na fase interna desta TCE, se havia algum argumento que pudesse ser aproveitado a seu favor. Não havia. Logo, deve-se julgar irregulares as contas dos responsáveis, condená-los em débito e aplicar-lhes multas individuais próximas a 40% do débito atualizado em virtude do prejuízo ao sistema de saúde brasileiro.
Observo não ter ocorrido a prescrição da pretensão punitiva por parte do TCU, que, nos termos do entendimento firmado no Acórdão 1441/2016-TCU-Plenário (rel. ministro Benjamin Zymler) , se subordina ao prazo geral de prescrição indicado no art. 205 do Código Civil, qual seja, dez anos contados a partir da data de ocorrência da irregularidade sancionada, nos termos do art. 189 do Código Civil; as irregularidades discutidas nesta TCE ocorreram nos exercícios de 2013 e 2014, ou seja, há menos de 10 anos.
	Ante o exposto, ao acolher os pareceres da unidade técnica e do MPTCU, com os acréscimos de fundamentação que entendo pertinentes, voto por que o Tribunal adote a minuta de acórdão que submeto à consideração deste Colegiado.
TCU, Sala das Sessões Ministro Luciano Brandão Alves de Souza, em 30 de abril de 2020.
ANA ARRAES 
Relatora